ACORDAO-COMPLETO-2367494

ACÓRDÃO 7130/2019 ATA 28/2019 - SEGUNDA CÂMARA

VISTOS, relatados e discutidos estes autos que, no presente momento, tratam de embargos de declaração opostos por Erika Produções de Eventos - Eireli em face do Acórdão 2.475/2019 proferido pela 2ª Câmara do TCU no bojo da tomada de contas especial instaurada pelo Ministério do Turismo (MTur) em desfavor de José Fernando Moreira da Silva, como então prefeito de Paudalho - PE (gestão: 2009-2012) , diante da total impugnação dos dispêndios inerentes ao Convênio 881/2009 destinado a apoiar a realização do "I Festival da Acerola de Pernambuco" sob o montante de R$ 333.334,00 por meio da previsão do aporte de R$ 300.000,00 em recursos federais, tendo a vigência do ajuste sido estipulada para o período de 21/8 a 28/11/2009;
ACORDAM os Ministros do Tribunal de Contas da União, reunidos em Sessão da 2ª Câmara, ante as razões expostas pelo Relator, em:
9.1. conhecer dos presentes embargos de declaração em face do Acórdão 2475/2019-TCU-Segunda Câmara para, no mérito, rejeitá-los; e
9.2. determinar que a unidade técnica dê ciência da presente deliberação à embargante.

Embargos de Declaração opostos em face do Acórdão 2.475/2019 proferido pela 2ª Câmara do TCU no bojo da tomada de contas especial instaurada pelo Ministério do Turismo (MTur) em desfavor de José Fernando Moreira da Silva, como então prefeito de Paudalho  PE (gestão: 2009-2012), diante da total impugnação dos dispêndios inerentes ao Convênio 881/2009 destinado a apoiar a realização do I Festival da Acerola de Pernambuco sob o montante de R$ 333.334,00 por meio da previsão do aporte de R$ 300.000,00 em recursos federais, tendo a vigência do ajuste sido estipulada para o período de 21/8 a 28/11/2009.

Segunda Câmara

Município de Paudalho - PE.

3. Embargante: Erika Produções de Eventos - Eireli (CNPJ 05.586.759/0001-11).

13.1. Ministros presentes: Ana Arraes (Presidente), Aroldo Cedraz e Raimundo Carreiro.
13.2. Ministro-Substituto convocado: Augusto Sherman Cavalcanti.
13.3. Ministro-Substituto presente: André Luís de Carvalho (Relator).

ACORDAO-COMPLETO-2399300

Acórdão 4435/2020 - Segunda Câmara

ANDRÉ DE CARVALHO

Ministro-Substituto André Luís de Carvalho.

Trata-se, no presente momento, de embargos de declaração opostos por Erika Produções de Eventos - Eireli em face do Acórdão 2.475/2019 proferido pela 2ª Câmara do TCU no bojo da tomada de contas especial instaurada pelo Ministério do Turismo (MTur) em desfavor de José Fernando Moreira da Silva, como então prefeito de Paudalho - PE (gestão: 2009-2012) , diante da total impugnação dos dispêndios inerentes ao Convênio 881/2009 destinado a apoiar a realização do "I Festival da Acerola de Pernambuco" sob o montante de R$ 333.334,00 por meio da previsão do aporte de R$ 300.000,00 em recursos federais, tendo a vigência do ajuste sido estipulada para o período de 21/8 a 28/11/2009.
2.	O aludido Acórdão 2.475/2019 foi prolatado pela 2ª Câmara do TCU no seguinte sentido:
	" (...) 9.1. considerar revéis os Srs. Carlos Marques Ferreira Júnior e José Adalberto da Silva e a ABB L Promoções de Espetáculos Ltda., nos termos do art. 12, § 3º, da Lei nº 8.443, de 1992; 
	9.2. julgar irregulares as contas dos Srs. José Fernando Moreira da Silva, Carlos Marques Ferreira Júnior e José Adalberto da Silva, além da ABB L Promoções de Espetáculos Ltda., da Erika Produções de Eventos - Eireli e da GTA Construções Ltda., nos termos dos arts. 1º, I, 16, III, alíneas 'b' e 'c', e 19, caput, da Lei nº 8.443, de 1992, para condená-los ao pagamento do débito apurado nos autos, atualizado monetariamente e acrescido de juros de mora, calculados desde as datas indicadas até o efetivo recolhimento, fixando-lhes o prazo de 15 (quinze) dias, contados das notificações, para que comprovem perante o Tribunal (art. 214, III, 'a', do Regimento Interno do TCU - RITCU) , o recolhimento da correspondente dívida ao Tesouro Nacional, na forma da legislação em vigor, sob as seguintes condições: 
	9.2.1. em desfavor de José Fernando Moreira da Silva em solidariedade com a Erika Produções de Eventos Eireli: 
	Valor - R$
	Data

	48.384,00
	14/10/2009

	9.2.2. em desfavor de José Fernando Moreira da Silva em solidariedade com Carlos Marques Ferreira Júnior e José Adalberto da Silva e com a ABB L Promoções de Espetáculos Ltda.: 
	Valor - R$
	Data

	205.750,00
	14/10/2009

	9.2.3. em desfavor de José Fernando Moreira da Silva em solidariedade com a GTA Construções Ltda.: 
	Valor - R$
	Data

	45.866,00
	14/10/2009

	9.3. aplicar, individualmente, a multa prevista no art. 57 da Lei nº 8.443, de 1992, em desfavor de José Fernando Moreira da Silva sob o valor de R$ 100.000,00 (cem mil reais) e de Carlos Marques Ferreira Júnior e José Adalberto da Silva, além da ABB L Promoções de Espetáculos Ltda., sob o valor de R$ 70.000,00 (setenta mil reais) e da Erika Produções de Eventos - Eireli e da GTA Construções Ltda. sob o valor de R$ 30.000,00 (trinta mil reais) , fixando-lhes o prazo de 15 (quinze) dias, contados das notificações, para que comprovem, perante o Tribunal (art. 214, III, 'a', do RITCU) , o recolhimento das referidas quantias ao Tesouro Nacional, atualizadas monetariamente na forma da legislação em vigor; 
	9.4. autorizar, caso requerido, nos termos do art. 26 da Lei nº 8.443, de 1992, e do art. 217 do RITCU, o parcelamento das dívidas fixadas por este Acórdão em até 36 (trinta e seis) parcelas mensais e sucessivas, sobre as quais incidirão a atualização monetária e os correspondentes acréscimos legais, esclarecendo aos responsáveis que a falta de pagamento de qualquer parcela importará no vencimento antecipado do saldo devedor, sem prejuízo das demais medidas legais; 
	9.5. autorizar, desde logo, nos termos do art. 28, inciso II, da Lei nº 8.443, de 1992, a cobrança judicial das dívidas fixadas por este Acórdão, caso não atendidas as notificações; e 
	9.6. determinar que a unidade técnica envie a cópia do presente Acórdão, acompanhado do Relatório e da Proposta de Deliberação que o fundamenta, à Procuradoria da República no Estado de Pernambuco, nos termos do art. 16, § 3º, da Lei nº 8.443, de 1992, para o ajuizamento das ações penais e civis cabíveis."
3.	Inconformada, a Erika Produções de Eventos - Eireli acostou os seus embargos de declaração à Peça 105 nos seguintes termos:
	" (...) Com efeito, há no decisum pontos contraditórios, omissos. ambíguos e obscuros que precisam ser esclarecidos até para efeito de prequestionamento repetitivo da matéria data vênia. 
	A embargante, há época, entregou toda documentação inerente a execução do convenio 881/2009 ao setor competente da Prefeitura Municipal de Paudalho referente ao 'Festival da Acerola de Pernambuco', todavia sendo extraviada pela mesma, fato que resultou no julgamento irregular das contas do então prefeito Jose Fernando Moreira da Silva.
	A embargante é empresa idônea, e ao longo da sua existência nunca se envolveu em nenhuma fraude, nem tampouco cometeu lesão a terceiro, tendo como única pendencia o presente processo. 
	A embargante, em nenhum momento do processo agiu de má-fé, nem tampouco causou qualquer embaraço ao deslinde do feito. 
	Não é empresa fraudulenta ou criada para aplicar golpes no mercado. 
	Como bem sabe V. Exas. Toda decisão judicial ou administrativa, sob pena de nulidade, deve ser fundamentada, é justamente o que esta esculpido no art. 93, IX da CF que diz: (...) .
	Nesse contexto, o CPC também estabelece no art. 489, § 1º que diz: (...) .
	Observando-se o acordão verifica-se que com base no art. 57 da Lei 8443/92 foi fixado multa de R$ 30.000,00, em desfavor da embargante, sem, contudo, haver a devida fundamentação dos critérios utilizados à tal, sobretudo porque o próprio caput da lei estabelece que a multa em tela é uma faculdade, tanto que diz: 'PODERÁ' E NÃO DEVERÁ! 
	Nesse contexto, não houve nenhuma fundamentação nem mencionou-se o critério para a fixação da multa de R$ 30.000,00, ou ainda não se levou em consideração os bons antecedentes da embargante para fixação desta multa ou até para se obsevar se estes bons antecedentes considerando ser essa multa uma faculdade (poderá e não deverá) não ensejaria a dispensa da mesma. 
	Assim os presentes embargos declaratórios se dão com objeto de que seja esclarecido se os bons antecedentes da embargante não a isentaria da multa de R$ 30.000,00 ou, alternativamente suprir a omissão e assim preencher a lacuna existente com a fundamentação dos critérios que foram utilizados para sua fixação em R$ 30.000,00 sob pena de nulidade. 
	Cumpri destacar que a embargante encerrou suas atividades há cerca de 4 anos, não pretendendo deixar de honrar seus compromissos, de modo que uma vez sendo excluída a multa de R$ 30.000,00 a embargante ira efetuar o parcelamento do débito e não mais possuir nenhuma pendencia com esse TCU. 
	Requer-se assim:
	a) dignar-se a acolher os presentes embargos de declaração no sentido de determinar a exclusão da multa de R$ 30.0000.00 que foi condenada a embargante, ante a faculdade,
	b) acolher os presentes embargos de declaração, no sentido de esclarecer se os bons antecedentes da embargante, não seria hipótese de não fixação da multa considerada dita penalidade consistente uma faculdade do Tribunal e não uma obrigatoriedade da fixação nos exatos termos do art. 57 da lei: '...poderá ainda o Tribunal aplicar-lhe multa...', ou, alternativamente, suprir a omissão acima apontada no sentido de trazer ao decisum a fundamentação e os critérios utilizados para fixação da multa no valor de R$ 30.000,00 e não outro inferior, sob pena de nulidade, ex vi legis o art. 93, IX da CF e art 489, § 1º do CPC;
	c) acolhimento dos embargos declaratórios nos termos acima exposto assegurando a mais justa e perfeita Justiça!"
É o Relatório.

Luiz Flávio Rodrigues Dias (OAB-PE 18.492), entre outros, representando a Erika Produções de Eventos - Eireli.

Não atuou.

EMBARGOS DE DECLARAÇÃO. TOMADA DE CONTAS ESPECIAL. SUPOSTA OBSCURIDADE, CONTRADIÇÃO ou omissão NO Acórdão 2.475/2019-2ª CÂMARA. INEXISTÊNCIA DOS VÍCIOS. CONHECIMENTO. REJEIÇÃO. CIÊNCIA.

TOMADA DE CONTAS ESPECIAL (TCE)

Secretaria de Controle Externo de Tomada de Contas Especial (Secex-TCE).

Trata-se, no presente momento, de embargos de declaração opostos por Erika Produções de Eventos - Eireli em face do Acórdão 2.475/2019 proferido pela 2ª Câmara do TCU no bojo da tomada de contas especial instaurada pelo Ministério do Turismo (MTur) em desfavor de José Fernando Moreira da Silva, como então prefeito de Paudalho - PE (gestão: 2009-2012) , diante da total impugnação dos dispêndios inerentes ao Convênio 881/2009 destinado a apoiar a realização do "I Festival da Acerola de Pernambuco" sob o montante de R$ 333.334,00 por meio da previsão do aporte de R$ 300.000,00 em recursos federais, tendo a vigência do ajuste sido estipulada para o período de 21/8 a 28/11/2009.
2.              	Os presentes embargos de declaração devem ser, preliminarmente, conhecidos pelo TCU, já que preenchidos os requisitos legais e regimentais de admissibilidade.
3.               Todavia, no mérito, os embargos devem ser rejeitados, ante a insubsistência dos supostos vícios no aludido acórdão.
4.               Em linhas gerais, por meio do referido Acórdão 2475/2019-TCU-Segunda Câmara do TCU aplicou a referida multa legal em desfavor da ora embargante, por ter recebido da Prefeitura Municipal de Paudalho - PE, no âmbito do Contrato n.º 41/2009, os recursos provenientes do Convênio n.º 881/2009, sem comprovar, contudo, a efetiva execução dos itens de serviço em publicidade e propaganda para a veiculação do evento em rádio FM e em jornais no Estado de Pernambuco, no período de 21 a 23/8/2009, além da efetiva locação de 4 carros de som para percorrer a região metropolitana do Recife, em afronta ao art. 66, caput, da Lei n.º 8.666, de 1993.
5.             	Inconformada, a Erika Produções de Eventos - Eireli apresentou os seus embargos de declaração, suscitando a existência de obscuridade, omissão e contradição no Acórdão 2475/2019-TCU-Segunda Câmara, e, para tanto, alegou, em suma, que não teria sido anunciada a fundamentação, nem o critério, para a fixação da referida multa, pois não teriam sido considerados os supostos bons antecedentes da empresa para isentá-la dessa multa legal.
6.             	Não merece prosperar, no entanto, a alegação de suposta ausência da fundamentação, até porque, como evidenciado no referido acórdão, a responsabilização da ora embargante teria resultado da sua direta contribuição para a perpetração da irregularidade na execução do Convênio n.º 881/2009, pois não teria sequer comprovado a efetiva execução dos itens de serviço em publicidade e propaganda.
7.         	Nessa esteira, também deve ser rejeitada a suposta omissão na individualização das condutas, até porque, como evidenciado no referido acórdão, a responsabilização da ora embargante teria resultado da sua conduta omissivo-comissiva na irregular execução do mencionado convênio, quando deixou de promover a necessária comprovação da execução dos aludidos itens de serviço. 
8.              Enfim, não merece prosperar nem mesmo a suposta ausência de razoabilidade na aplicação da multa legal, pois a suscitada razoabilidade pode ser devidamente aferida no voto condutor do aludido acórdão, já que a referida multa teria sido aplicada ante a necessidade de admoestação da falha, a adequação da subsequente medida e a proporcionalidade da penalidade sob o valor de R$ 30.000,00 em cotejo com o limite máximo estabelecido sob o valor do dano ao erário em R$ 48.384,00, no dia 14/10/2009, com a correspondente atualização monetária para o valor de R$ 83.922,05 no dia do respectivo julgamento pelo TCU, em 9/4/2019, equivalendo, assim, a 35,75% do valor atualizado do dano em plena sintonia com o limite fixado pelo art. 268 do RITCU.
9.	Não fosse o bastante, os embargos não deveriam servir para a mera rediscussão de mérito do feito, estando esse entendimento em plena sintonia, aliás, com a jurisprudência do STJ, a exemplo do Edcl Resp 351490 (DJ 23/09/2002) , quando ficou anotado que a estreita via dos embargos declaratórios se destinaria a expungir os vícios inerentes à contradição, obscuridade ou omissão na deliberação embargada diante da eventual falha proveniente "do próprio julgado e prejudicial à compreensão da causa, e não aquela que entenda o embargante, ainda mais como meio transverso a impugnar os fundamentos da decisão recorrida".
10.	Os presentes embargos deveriam ter sido manejados, então, para corrigir a eventual obscuridade, omissão ou contradição no referido acórdão, mas não para buscar o novo julgamento das questões já debatidas nos autos, e, assim, deveriam servir apenas para esclarecer, interpretar ou completar o pronunciamento anteriormente emitido pelo TCU em benefício da melhor compreensão ou inteireza do aludido acórdão (v. g.: Acórdão 434/2018-TCU-Plenário) ; tendo ficado evidente, todavia, que, no presente caso concreto, a ora embargante apenas tentou indevidamente rediscutir o mérito do feito.
11.	Em homenagem, porém, ao devido processo legal, a ora embargante poderá eventualmente manejar os subsequentes recursos legalmente cabíveis para a efetiva rediscussão futura de mérito do feito, sem a presente restrição imposta pela estreita via dos embargos de declaração.
12.           	O Tribunal deve conhecer, portanto, dos presentes embargos para, no mérito, rejeitá-los.
 
Ante o exposto, pugno pela prolação do Acórdão ora submetido a este Colegiado.
TCU, Sala das Sessões, em 13 de agosto de 2019.
Ministro-Substituto ANDRÉ LUÍS DE CARVALHO
Relator